臺灣高等法院民事裁定　九十一年度聲再字第一號
　　　再審聲請人　甲○○
右再審聲請人因與再審相對人江澤木、林月雲（即江月雲、江林月雲）間請求返還不
當得利事件聲請訴訟救助，對於中華民國九十一年四月八日本院九十年度聲再字第八
號、八十九年二月二十三日本院八十九年度聲字第十三號裁定及八十九年六月二十九
日最高法院八十九年度台抗字第三０四號裁定，聲請再審，本院裁定如左：
再審之聲請駁回。
再審聲請訴訟費用由再審聲請人負擔。
一、按當事人無資力支出訴訟費用者，法院依民事訴訟法第一百零七條第一項規定，
　　固應依聲請，以裁定准予訴訟救助，惟此項請求救助之事由，依同法第一百零九
　　條第二項及第二百八十四條規定，應提出能即時調查之證據以釋明之；又當事人
　　在第一審曾經繳納裁判費，而於訴訟進行中不能釋明其經濟狀況確有重大之變遷
　　，不能遽請訴訟救助（參照最高法院八十年度台抗字第二三五號裁定）。
二、本件再審聲請意旨略以：兩造間就臺灣宜蘭地方法院（下稱宜蘭地院）八十八年
　　度訴字第五二號返還不當得利等事件（下稱宜蘭案）與台灣士林地方法院（下稱
　　士林地院）八十九年度補字第一九○號事件（下稱士林案），均為同一事件，因
　　上開宜蘭案再審聲請人無資力繳納新台幣（下同）一百餘萬元之裁判費（請求金
　　額為一億餘元），乃暫借得一萬餘元，而先請求一百餘萬元，此種百分之一之請
　　求，而先繳納百分之一之裁判費，與全額請求，全額繳納裁判費，再於本院請求
　　訴訟救助不同，本院九十年度聲再字第八號裁定（下稱原確定裁定）竟謂應證明
　　在本院有重大情事變更，始可聲請訴訟救助，惟在一審僅繳納百分之一即一萬餘
　　元之裁判費，不代表有資力在本院繳納全額之裁判費，此乃重大情事變更。再審
　　聲請人對宜蘭案第一審判決不服，提起上訴，並向原第一審宜蘭地院聲請第二審
　　裁判費之訴訟救助，該訴訟救助事件自應由原法院宜蘭地院管轄及審判，本院對
　　之並無管轄權及審判權，詎本院竟以八十九年度聲字第十三號裁定駁回該訴訟救
　　助之聲請，並命再審聲請人補繳第二審裁判費，再審聲請人不服，對該駁回訴訟
　　救助之裁定提起抗告後，亦遭最高法院以八十九年度台抗字第三０四號裁定駁回
　　再審聲請人之抗告確定，惟上開宜蘭案與士林案之「訴訟標的」既相同，僅訴之
　　聲明即請求金額，前者為百分之一，後者為百分之九十九，原確定裁定竟認定二
　　者訴訟標的不同，顯然積極適用法規及消極不適用法規均有錯誤。又再審聲請人
　　發現就同一訴訟標的在另訴再審聲請人曾聲請訴訟救助，並經士林地院裁定准許
　　確定在案（八十九年度救字第十八號），則上開二事件均為相同訴訟標的，士林
　　案准予訴訟救助，當然變更先前宜蘭案不准訴訟救助，則任何法院及當事人均應
　　受上開士林地院准予訴訟救助裁定之拘束。另再審聲請人發現未經斟酌之八十七
　　年度綜合所得稅資料、士林地院緊急聲請狀、士林地院八十九年度救字第十八號
　　裁定、最高法院八十八年度台上字第五五七號及二二三○號判決等證物，原確定
　　裁定就足以影響於裁判之上開重要證物漏未斟酌，爰依民事訴訟法第四百九十六
　　條第一項第一款、第十一款、第十二款、第十三款及第四百九十七條之規定，聲
　　請再審，先位聲請本院廢棄原確定裁定，發回宜蘭地院予以補充裁定；備位聲請
　　本院廢棄原確定裁定，准予訴訟救助云云。經查：
　　(一)按民事訴訟法第四百九十六條第一項第一款所謂適用法規顯有錯誤，係指確定
　　　判決違背法規或現存判例解釋者而言（參照最高法院七十一年台再字第二一○
　　　號判例）。查本件再審聲請人就其所主張之前開宜蘭案，其訴之聲明為：一、
　　　再審相對人江澤木、林月雲應連帶給付再審聲請人（ａ）一百萬元，或（ｂ）
　　　美金三萬七千九百五十六元，得按給付時台灣銀行賣出匯率折合新台幣後，以
　　　（ａ）（ｂ）二者較高者給付之，及自民國（下同）八十年十一月十日起至清
　　　償之日止，按年息百分之五計算之利息。二、再審相對人江澤木、林月雲應連
　　　帶給付再審聲請人六十一萬元，及自八十八年一月五日起至清償之日止，按年
　　　息百分之五計算之利息。三、再審相對人江澤木應將辦理坐落宜蘭縣冬山鄉○
　　　○段貳零伍、貳零陸、貳零柒、貳參柒、貳參捌、貳參玖、柒壹陸、柒壹柒、
　　　柒壹捌、柒壹玖、柒貳零、柒貳壹及柒貳貳地號土地所有權移轉登記所需要之
　　　印鑑及登記申請書、登記原因證明文件、本人身份證明、印鑑證明書、授權書
　　　、戶籍資料、稅單、簽印妥移轉登記書表、其他由中央地政機關依法規定應提
　　　出之證明文件交付再審聲請人，及配合再審聲請人將上開十三筆土地在宜蘭地
　　　院、或宜蘭地院指定之場所，或再審聲請人自行決定之場所，拍賣並辦理所有
　　　權移轉登記予買受人。四、再審相對人江澤木及林月雲在台澎金馬地區以外之
　　　案件對再審聲請人之送達文件及調查證據，應遵守「外國法院委託事件協助法
　　　」及「司法協助事件之處理程序」之規定（有該判決可稽－附於本院卷內），
　　　並經再審聲請人分別繳納一萬二千六百元及五千零一元之裁判費（見宜蘭地院
　　　八十八年度訴字第五二號卷第一宗第三、四頁－影本附於本院卷內）；嗣經宜
　　　蘭地院判決再審聲請人之訴及假執行之聲請均駁回，亦經本院調閱上開卷宗屬
　　　實，且有該判決附於本院卷內可稽；再審聲請人對上開宜蘭地院之判決聲明不
　　　服，提起上訴，並陳稱欲擴張上訴之聲明，本件訴訟之全額超過一億元，應繳
　　　上訴裁判費至少一百五十萬元，再審聲請人已八十七歲，年老又重聽，絕對不
　　　可能工作，且無積蓄，若央人作保，苦無殷實之交，無人願作保，爰聲請訴訟
　　　救助，並提出戶籍謄本為證，有該聲請狀及戶籍謄本附於本院八十九年度聲字
　　　第一三號卷內可稽（見該卷第三頁至第六頁－影本附於本院卷內）。雖再審聲
　　　請人主張伊係向宜蘭地院提出訴訟救助之聲請，須由宜蘭地院為管轄及審判，
　　　惟按聲請訴訟救助，應向受訴法院為之，民事訴訟法第一百零九條第一項定有
　　　明文。所謂受訴法院係指訴訟應繫屬或已繫屬之法院而言，於本案訴訟經裁判
　　　終結而脫離該審法院之繫屬後，如當事人提起上訴並聲請訴訟救助，該「受訴
　　　法院」應係上訴法院，應由上訴法院就該訴訟救助之聲請為裁判，始為適法（
　　　參照最高法院八十九年度台抗字第二九號裁定）。是再審聲請人雖係向宜蘭地
　　　院提出聲請，而宜蘭地院以上開兩造間不當得利等事件，已於八十九年二月十
　　　日函送本院，乃將再審聲請人訴訟救助之聲請狀函送本院處理（見宜蘭地院八
　　　十八年度訴字第五二號卷第三宗第十七、二十頁－影本附於本院卷內），依上
　　　開說明，自應由本院就訴訟救助之聲請為裁定。是本院就上開訴訟救助之聲請
　　　為裁定，自屬有據。且經本院調閱本院八十九年度聲字第十三號訴訟救助事件
　　　卷宗，再審聲請人於該事件中僅提出其戶籍謄本為證，未提出能即時調查之證
　　　據以釋明之，是原確定裁定以本院八十九年度聲字第十三號訴訟救助事件，該
　　　裁定認再審聲請人聲請訴訟救助，未據提出能即時調查之證據以釋明其無資力
　　　支出訴訟費用之主張為真實，且於第一審曾經繳納裁判費，復未能釋明其經濟
　　　狀況確有重大之變遷，乃以裁定駁回再審聲請人所為訴訟救助之聲請，經核其
　　　適用法規並無顯有錯誤之情形。且本院上開訴訟救助之裁定，經再審聲請人提
　　　起抗告，亦經最高法院以八十九年度台抗字第三○四號裁定駁回抗告確定，有
　　　該裁定附於本院卷內可稽，益見原確定裁定，並無民事訴訟法第四百九十六條
　　　第一項第一款適用法規顯有錯誤之再審事由。
　　(二)又再審聲請人主張之宜蘭案，其業已繳納第一審裁判費一萬二千六百元及五千
　　　零一元，已如前述，而宜蘭案，經宜蘭地院判決駁回再審聲請人之訴，經再審
　　　聲請人提起上訴，其上訴聲明為：一、再審相對人江澤木、林月雲應連帶給付
　　　再審聲請人（ａ）一百萬元，或（ｂ）美金三萬七千九百五十六元，得按給付
　　　時台灣銀行賣出匯率折合新台幣後，以（ａ）（ｂ）二者較高者給付之，及自
　　　八十年十一月十日起至清償之日止，按年息百分之五計算之利息。二、再審相
　　　對人江澤木、林月雲應連帶給付再審聲請人六十一萬元，及自八十八年一月五
　　　日起至清償之日止，按年息百分之五計算之利息。三、．．．四、．．．（均
　　　與起訴聲明相同，有聲明上訴狀附於本院八十九年度上字第一九一號卷第二四
　　　、二五頁－影本附於本院卷內），本院乃於八十九年二月二十三日裁定命再審
　　　聲請人繳納第二審裁判費二萬六千四百元，有該裁定可稽（見同上卷第二九頁
　　　－影本附於本院卷內），而再審聲請人所主張之士林案（八十九年度補字第一
　　　九○號事件），士林地院於八十九年九月十四日裁定命再審聲請人繳納第一審
　　　裁判費一萬二千元，有該裁定附於本院卷內可稽，顯不符再審聲請人所云宜蘭
　　　案與士林案，僅訴之聲明即請求金額，前者為百分之一，後者為百分之九十九
　　　。而再審聲請人就上開宜蘭案，確已繳納第一審之裁判費，且其嗣後於兩造間
　　　另案向士林地院請求侵權、違約金及不當得利等事件，並聲請訴訟救助（九十
　　　一年度救字第七號）士林地院曾依職權函請財政部台北市國稅局士林稽徵所調
　　　查再審聲請人之財產歸屬資料，證明再審聲請人確有資產，此亦有財政部台北
　　　市國稅局士林稽徵所九十一年四月四日財北國稅士林密字第０九一０００四０
　　　五五函附於該卷內可憑，士林地院遂於九十一年四月十五日以九十一年度救字
　　　第七號裁定駁回再審聲請人訴訟救助之聲請，有該裁定附於本院卷內可稽，顯
　　　見再審聲請人不能釋明其經濟狀況已有重大之變遷。
　　(三)雖再審聲請人另主張伊在另案曾聲請訴訟救助，並經士林地院裁定准許確定（
　　　八十九年度救字第一八號），則任何法院及當事人均受士林案准予訴訟救助之
　　　拘束云云。經核再審聲請人所提出之上開裁定，雖經士林地院於九十年七月二
　　　十四日以八十九年度救字第一八號裁定准予訴訟救助（影本附於本院卷內），
　　　惟該裁定係在本院八十九年二月二十三日八十九年度聲字第一三號裁定及最高
　　　法院八十九年六月二十九日八十九年度台抗字第三０四號裁定之後，況士林地
　　　院嗣於九十一年四月十五日亦裁定駁回再審聲請人就另案請求侵權、違約金及
　　　不當得利等事件所為訴訟救助之聲請，已如前述，亦不符民事訴訟法第四百九
　　　十六條第一項第十一款所規定之為判決基礎之其他裁判，依其後之確定裁判已
　　　變更者，及同條項第十二款所規定之當事人發見就同一訴訟標的在前已有確定
　　　判決或和解、調解或得使用該判決或和解、調解者之再審事由。
　　(四)另按當事人發見未經斟酌之證物或得使用該證物者，須以如經斟酌可受較有利
　　　益之裁判者為限，始得聲請再審，此觀之民事訴訟法第四百九十六條第一項第
　　　十三款規定自明。經查原確定裁定認定本院八十九年度聲字第一三號裁定以再
　　　審聲請人未能提出即時調查之證據以釋明其無資力支出訴訟費用之主張為真實
　　　，且其在第一審曾經繳納裁判費，復未能釋明其經濟狀況確有重大之變遷，而
　　　據以裁定駁回再審聲請人所為訴訟救助之聲請，並無不合。再審聲請人雖云伊
　　　發見未經斟酌之八十七年度綜合所得稅資料、士林地院緊急聲請狀、士林地院
　　　八十九年度救字第十八號裁定及最高法院八十八年度台上字第五五七號及二二
　　　三○號判決等證物，原確定裁定就足以影響於裁判之上開重要證物漏未斟酌云
　　　云，惟經核再審聲請人所提出之八十七年度綜合所得稅資料（見本院九十年度
　　　聲再字第八號卷第二七頁－影本附於本院卷內），仍不能據以釋明再審聲請人
　　　就前開宜蘭案，既已繳納第一審裁判費，於八十九年一月十九日提起上訴時，
　　　其經濟狀況確有重大之變遷，而無資力繳納第二審裁判費；至士林地院緊急聲
　　　請狀（見同上卷第二八頁－影本附於本院卷內），係再審聲請人所自撰之書狀
　　　，仍不能釋明其無資力；況縱經斟酌上開證物後，再審聲請人亦不能受較有利
　　　益之裁判，亦不符民事訴訟法第四百九十六條第一項第十三款所規定之再審事
　　　由。末按民事訴訟法第四百九十七條之再審理由，係以不得上訴於第三審法院
　　　之事件限，因此，原確定裁定如係得抗告於第三審法院之事件，自無民事訴訟
　　　法第四百九十七條之適用，業據最高法院六十一年台抗字第六二一號著有判例
　　　。經查本院八十九年度聲字第一三號裁定，於裁定時係得抗告第三審之事件，
　　　亦不符民事訴訟法第四百九十七條所規定之再審事由。是再審聲請人所為本件
　　　再審之聲請為無理由。
三、綜上所述，本件再審之聲請為無理由，依民事訴訟法第五百零七條、第五百零二
　　條第二項、第九十五條、第七十八條，裁定如主文。
中　　　華　　　民　　　國　　九十一　　年　　　九　　　月　　十八　　　日
　　　　　　　　　　　　　　　　民事第十三庭
　　　　　　　　　　　　　　　　　　審判長法　官　林　鄉　誠
　　　　　　　　　　　　　　　　　　　　　法　官　謝　碧　莉
　　　　　　　　　　　　　　　　　　　　　法　官　王　聖　惠
右正本係照原本作成。
不得抗告。
中　　　華　　　民　　　國　　九十一　　年　　　九　　　月　　十九　　　日
　　　　　　　　　　　　　　　　　　　　　書記官　陳　樂　觀
